【裁判字號】    95,判,1419
【裁判日期】    950831
【裁判案由】    營業稅
【裁判全文】
最  高  行  政  法  院  判  決
                                     95年度判字第01419號
再 審原 告  東展化工股份有限公司
代  表  人  乙○○
再 審被 告  財政部臺灣省南區國稅局
代  表  人  甲○○
上列當事人間因營業稅事件，再審原告對於中華民國93年11月4
日本院93年度判字第01385號判決，提起再審之訴。本院判決如
下：
    主  文
再審之訴駁回。
再審訴訟費用由再審原告負擔。
    理  由
一、再審原告於民國89年10月間銷售勞務予臺灣省自來水股份有
    限公司（下稱臺灣省自來水公司），已開立統一發票（字軌
    號碼：CP00000000號）乙張，惟於申報89年9月至10月份銷
    售額時，漏未申報銷售額計新臺幣（下同）7,183,985元，
    致逃漏營業稅359,199元，嗣經臺南縣稅捐稽徵處於90年2月
    22日查獲，核定追繳稅款359,199元，並按所漏營業稅額裁
    處2倍之罰鍰682,700元（計至百元止）。再審原告就罰鍰處
    分不服，申經復查未獲變更，提起訴願亦遭駁回，遂提起行
    政訴訟。案經高雄高等行政法院以92年度訴字第347號判決
    駁回再審原告之訴後，再審原告仍不服，提起上訴，再經本
    院以93年度判字第1385號判決（下稱原確定判決）駁回確定
    在案，復提起本件再審之訴。
二、再原審告起訴意旨：(一)本件之銷售貨物與臺灣省自來水公司
    ，當時即已開立三聯式統一發票，收據聯與扣抵聯交與該公
    司，該公司亦以扣抵聯連同申報書依法申報銷售額，作為扣
    抵稅額之依據，再審被告即可作為稽核之依據，決不致因其
    疏漏申報而無法查核，而受有損失稅款之虞，且其接獲補徵
    稅款繳款書通知後，亦立即繳納稅款，依稅務違章案件減免
    處罰標準第15條第2項第3款（註：再審原告誤植為第14條第
    3款）規定，應按所漏稅額處0.5倍之罰鍰，原審應適用本條
    款而不適用，自有適用法規錯誤。(二)營業稅法第51條第1項
    規定：除追繳稅款外，按所漏稅額1倍至10倍罰鍰，依文義
    解釋，「追繳稅款外」，既預定有漏稅必須追繳，並以漏稅
    額倍數處罰，故應解釋以故意為責任要件。原審引據司法院
    大法官會議釋字第275號解釋，認本條款係以故意與過失為
    責任要件，自不適當。且稅務違章案件裁罰金額或倍數參考
    表，對於短報或漏報銷售額者，違章情形分為六種，每種自
    含故意與過失，但本件之銷貨情形，該表（修正後）規定為
    ：銷貨時已依法開立發票，惟於申報當期銷售額時有短報或
    漏報銷售額情事，按所漏稅額處2倍之罰鍰。但於裁罰處分
    核定前已補報補繳稅款及以書面或談話筆（紀）錄中承認違
    章事實者，處1倍罰鍰。並未將故意與過失劃分處罰規定，
    全部視為故意之法律效果，訂定但書處罰1倍，顯違法律之
    授權目的、內容、範圍及公平原則。(三)依稅務違章案件裁罰
    金額或倍數參考表使用須知第4條規定，本件明確為輕微之
    過失，再審被告未為敘明並減輕處罰，亦違反充分衡量原則
    及裁量之怠惰，致損害再審原告之權利，亦有違法。綜上所
    述，原審適用稅務違章案件減免處罰標準條款之錯誤，發生
    主文與判決理由矛盾，營業稅法第51條第3款解釋不適當，
    財政部定發布下級行政機關裁量基準，違反法律授權之目的
    、內容及範圍；以及再審被告對於本件案情之輕微，而不在
    審查報告敘明減免處分，違反行政自我拘束原則，裁量怠惰
    ，殊構成違法。求為廢棄原判決。
三、再審被告答辯意旨：再審原告於申報時所檢附統一發票明細
    表並未填載該筆發票資料，洵無所稱依稅務違章案件減免處
    罰標準第15條第2項第3款規定：申報書短報、漏報銷售額，
    致短報、漏報營業稅額，而申報時檢附之統一發票明細表並
    無錯誤或短、漏載者，按所漏稅額處0.5倍之罰鍰，及稅務
    違章案件裁罰金額或倍數參考使用須知第4條規定適用之餘
    地等語，資為抗辯。
四、經查原判決駁回再審原告在原程序之上訴，係以：按「人民
    違反法律上之義務而應受行政罰之行為，法律無特別規定時
    ，雖不以出於故意為必要，仍須以過失為其責任條件。但應
    受行政罰之行為，僅須違反禁止規定或作為義務，而不以發
    生損害或危險為其要件者，推定為有過失，於行為人不能舉
    證證明自己無過失時，即應受處罰」司法院釋字第275號解
    釋在案。因此，除非法律明定應受行政罰之行為，以故意為
    限者外，應以故意及過失為其責任條件。次按行為時營業稅
    法第51條第3款規定：「納稅義務人，有左列情形之一者，
    除追繳稅款外，按所漏稅款處1倍至10倍罰鍰，並得停止其
    營業：．．．三、短報或漏報銷售額者」並未明定短報或漏
    報銷售額以故意為責任條件，當然包含過失行為在內；換言
    之，納稅義務人如有因過失短報或漏報銷售額者，即應按所
    漏稅款處1倍至10倍之罰鍰。又財政部頒布實施之「修正稅
    務違章案件裁罰金額或倍數參考表」，其性質係屬裁量性指
    示，自須以母法條文之意旨為闡釋而訂定，不得依該表擅自
    超越擴張或縮小母法條文適用範圍。雖該表並未明定處罰短
    漏報銷售額之主觀要件限於故意，當然包含過失之行為，亦
    應科處罰鍰，原則上皆以確定倍數按所漏稅額3倍為處罰，
    但書有訂定為處罰2倍，其條件為「於裁罰處分核定前已補
    報補繳稅款及以書面承認違章事實者」為限，予以稅捐稽徵
    機關裁量餘地，則上開修正稅務違章案件裁罰金額或倍數參
    考表之規定，已符合比例原則；且其訂定罰鍰之倍數，並未
    逾越前母法1倍至10倍罰鍰之範圍，無違行政程序法第5條規
    定明確原則，自得作為本件審理之依據。本件原判決認定再
    審原告於申報89年9月至10月份銷售額時，因過失漏未申報
    銷售額計7,183,985元，致逃漏營業稅359,199元，被上訴人
    按所漏營業稅額扣除各期累積留抵稅額之最低金額17,801元
    之餘額341,398元，裁處2倍之罰鍰682,700元（計至百元止
    ），並無不合，訴願決定予以維持，亦無違誤為由，遞予維
    持，核無違法。再審原告上訴理由，猶堅持其主觀法律見解
    ，尚難據此認原審判決違法。又依本法或稅法規定應處罰鍰
    之行為，其情節輕微，或漏稅在一定金額以下者，得減輕或
    免予處罰，稅捐稽徵法第48條之2第1項固定有明文，依同條
    第2項規定，就情節輕微、金額及減免標準，授權財政部擬
    訂，報請行政院核定後發布之。依行為時有效，即財政部88
    年8月7日財政部臺財稅第000000000號令發布之稅務違章案
    件減免處罰標準第2條第1款規定：處罰鍰在一千元以下者免
    予處罰；又依第3條規定，營利事業所得稅納稅義務人未申
    報或短漏金額五千元以下者，免予處罰。本件上訴人並不符
    合上開免予處罰標準，被上訴人拒免予處罰，於法並無不合
    等情，資為判斷之論據，其所適用之法規與該案應適用之現
    行法規並無違背，與解釋判例亦無牴觸，核無適用法規顯有
    錯誤情事，亦無判決理由與主文顯有矛盾之違誤。再審意旨
    仍執陳詞，指摘原確定判決適用法規顯有錯誤，判決理由與
    主文顯有矛盾之詞，尚不足採，應予駁回其再審之訴。
五、據上論結，本件再審之訴為無理由，爰依行政訴訟法第278
    條第2項、第98條第3項前段，判決如主文。
中    華    民    國    95    年    8     月    31    日
                  第五庭審判長法  官  鄭  淑  貞
                              法  官  黃  合  文
                              法  官  吳  明  鴻
                              法  官  林  茂  權
                              法  官  鄭  小  康
以  上  正  本  證  明  與  原  本  無  異
中    華    民    國    95    年    8     月    31    日
                              書記官  蘇  金  全


司法院資訊處製作；財團法人民間司法改革基金會備份。
